【裁判字號】    92,交抗,887
【裁判日期】    920915
【裁判案由】    違反道路交通管理處罰條例
【裁判全文】
臺灣高等法院刑事裁定                    九十二年度交抗字第八八七號
    抗  告  人
    即受處分人  甲○○
右抗告人因違反道路交通管理處罰條例案件，不服臺灣臺北地方法院九十二年度交聲
更字第六一號中華民國九十二年八月七日交通事件第一審裁定（原處分案號：交通部
公路總局台北區監理所北監五字第裁四０－Ａ00000000號），提起抗告，本
院裁定如左：
    主  文
抗告駁回。
    理  由
一、按小客車行駛於公告之專用快速道路，其汽車駕駛人或前座乘客未繫安全帶者，
    處汽車駕駛人新台幣（下同）一千五百元罰鍰，民國九十年一月十七日修正前之
    道路交通管理處罰條例第三十一條第一項定有明文〔按：九十年一月十七日總統
    修正公布之道路交通管理處罰條例部分條文，其施行日期依同條例第九十三條規
    定須由行政院以命令定之，而行政院係於九十年四月三日以台九十交字第○一九
    三一七號令發布修正後之該條例自九十年六月一日起施行，該條文修正後之規定
    為「汽車行駛於道路上，其汽車駕駛人或前座乘客未繫安全帶者，處駕駛人新台
    幣一千五百元罰鍰；其實施及宣導辦法，由交通部定之。」，經查修正前後之該
    條條文，就形式上觀察，法文文字已有不同，是此修正前後之法律顯有不同，應
    認係屬法律之變更，而道路交通管理處罰條例第三十一條第一項規定，經前述修
    正後，就處罰鍰之數額而言，與舊法無異，並無較重之情形，依學者所認，行政
    罰在法律之適用上應有刑法第二條第一項「行為後法律有變更者，適用裁判時之
    法律。但裁判前之法律有利於行為人者，適用最有利於行為人之法律。」及稅捐
    稽徵法第四十八條之三「納稅義務人違反本法或稅法之規定，適用裁處時之法律
    。但裁處前之法律有利於納稅義務人者，適用最有利於納稅義務人之法律。」規
    定所揭示之「從新從輕」原則之類推適用（陳清秀著【依法行政與法律的適用】
    一文，收錄於翁岳生編【行政法】一書，第一七六頁至第一七九頁，八十七年三
    月版）〕。又逕行舉發違反道路交通管理事件，經汽車所有人依通知單之應到案
    日期前到案，並告知違規駕駛人姓名、
    另行通知違規駕駛人到案依法處理；逾應到案日期，處罰機關應依道路交通管理
    處罰條例第八十五條第三項規定處罰該汽車所有人，違反道路交通管理事件統一
    裁罰標準及處理細則（於九十一年九月一日後該法之名稱已修正為違反道路交通
    管理事件統一裁罰基準及處理細則，下稱處理細則）第二十四條亦定有明文，易
    言之，汽車駕駛人在公告之專用快速道路行駛，其汽車駕駛人或前座乘客未繫安
    全帶，為警當場攔停者，處罰機關固應對汽車之駕駛人為處罰，惟若舉發機關並
    非當場對該部汽車攔停，而係依該處理細則第二十三條第一項第五款「汽車違反
    道路交通管理事件屬於左列情形之一，當場不能或不宜攔截掣單舉發者，得逕行
    舉發之：五、以科學儀器取得違規證據資料，足資認定其違規事實者‧‧‧」規
    定逕行舉發者（按：此條文已於九十一年八月三十日刪除，並自同年九月一日施
    行，總統並於九十一年七月三日公布道路交通管理處罰條例增訂第七條之二條文
    ，再經行政院於九十一年八月十四日發布該條文自九十一年九月一日施行，該條
    文第一項第六款係規定「汽車駕駛人之行為有左列情形之一，當場不能或不宜攔
    截製單舉發者，得對汽車所有人逕行舉發處罰：六、其他違規行為經以科學儀器
    取得證據資料者。」），此際舉發機關只能依上開處理細則第二十三條第二項規
    定對汽車所有人為掣單舉發（按：該處理細則第二十三條條文刪除後，應依道路
    交通管理處罰條例第七條之二第二項之規定逕行掣單舉發），而如經舉發之汽車
    所有人在舉發通知單之應到案日期前到案，並告知處罰機關該名駕駛汽車違規駕
    駛人姓名、
    處罰該名違規駕駛人，而如汽車所有人未於應到案日期前到案或雖於應到案日期
    前到案，而未告知處罰機關實際之違規駕駛人者，處罰機關仍應依道路交通管理
    處罰條例第八十五條第三項「本條例關於車輛駕駛人之處罰，如應歸責於車輛所
    有人者，處罰車輛所有人。」規定，對車輛所有人加以處罰。
二、原處分機關以：異議人即受處分人甲○○所有車牌號碼ＧＬ─七七九八號自用一
    般小客車，於八十九年三月六日十五時五十九分許，行經公告之台北市○○○○
    道路汽車專用快速道路北向南處，當時之駕駛人於行駛中未繫安全帶，為台北市
    政府警察局交通大隊直屬第三分隊員警王贊庸當場以拍照之方式採證，並以受處
    分人所有前開汽車有違反道路交通管理處罰條例第三十一條第一項規定之行為逕
    行掣單舉發，嗣將舉發通知單送達至受處分人住所即台北縣新店市○○路三十五
    巷三十七號後，因呼喊、按鈴無人反應而將該舉發通知單送至台北縣新店第十一
    支局郵局招領，再因招領逾期而未能將舉發通知單送達於受處分人，該支局遂將
    該舉發通知單退回台北市政府警察局交通警察大隊，台北市政府警察局再於八十
    九年四月二十日將該舉發通知單依修正前處理細則第五條及刑事訴訟法第五十九
    條、第六十條之規定，將該舉發通知單刊登於台北市政府公報而辦理公示送達，
    然受處分人仍未依限到案，嗣原處分機關乃依道路交通管理處罰條例第三十一條
    第一項、第八十五條第三項及前開處理細則第二十四條、第四十四條第一項暨違
    反道路交通管理事件統一裁罰標準表（於九十一年九月一日後，其名稱已修正為
    違反道路交通管理事件統一裁罰基準表，下稱基準表）之規定，認受處分人所有
    該部汽車駕駛人於行駛中未繫安全帶，裁處該車之所有人即受處分人罰鍰一千五
    百元。
三、原裁定依證人即舉發警員王贊庸之證詞、交通部公路總局台北區監理所九十二年
    七月三十一日北監自字第○九二六○○五八六一號函及舉發、送達之卷附資料，
    認受處分人甲○○所有車牌號碼ＧＬ│七七九八號自用一般小客車，於八十九年
    三月六日十五時五十九分許，行經經公告之台北市○○○○道路汽車專用快速道
    路北向南處，當時之駕駛人確有於行駛中未繫安全帶之違規行為，受處分人之異
    議為無理由，而異議駁回。
四、抗告意旨略以：原處分機關必須舉證：(一)、(1)車輛所有人，確為得使用汽車所有
    之人，如在法律、事實上無從使用該車輛，則不能發生本件未繫安全帶行使快速
    道路之違規情事，本件對法律的適用顯違論理及經驗法則。(2)舉證車輛所有人確
    有合法收到舉發通知，方得如裁定所云於應到日前，為上述依法如何處理，兩者
    欠缺其一而所為之裁罰，不僅不合法定程序，且亦有違論理及經驗法則之違法。
    (二)抗告人非住、居所不明，乃有固定之住所，非郵件不能達到，事實上所有郵件
    均能送達，並不符合刑事訴訟法第五十九條公示送達要件，本案之舉發通知單卻
    以公示送達方式，乃送達不合法。(三)又本案已逾二年之時間，應不得舉發，且裁
    處需先經舉發程序，原審謂道路交通管理處罰條例第九十條係規定自行為成立之
    日起逾三個月不得舉發，並非不得裁處，顯屬違法。(四)該車輛確因被拖吊遺失，
    因採交通警員證言、環保單位公文書，故交通單位裁定與事實不符，涉有偽證及
    登載不實罪嫌，法官有故意偏頗枉法裁定云云。
五、經查：(一)抗告人於台灣台北地方法院九十一年交聲字第六一六號聲明異議案件中
    ，對原處分係以從未收到舉發通知、八十九年之交通法令尚無此項處罰之文明為
    其異議之理由（九十一年四月十五日聲明異議狀可參）；於九十一年十一月十一
    日法官訊問時始答稱：該車的牌照約於八十五、六年間被吊銷了，被吊銷牌照後
    ，我就沒有再使用，將車放在巷子口，後來就看不到了，是否被環保單位拖走，
    我也不清楚。我沒將車子報遺失，車牌於我接到監理處的掛號通知，要我將車牌
    繳回去時，我就將車牌繳回樹林的監理處。監理處要我停止使用一年，不到一年
    之時間，車子就不見了，我也沒向監理處領回車牌。而證人即舉發該違規行為之
    警員王贊庸則結證稱：如果牌照被註銷，車子的車牌沒有繳回監理處，還是屬於
    車主所有，如果報銷的話，才要將車牌繳回。如果註銷的話，只是停駛車輛而已
    ，註銷期間，可以免繳牌照稅、燃料稅。本件是否註銷，要問監理站。一般這種
    情形，我們都還是處罰車主，如果車主有異議的話，車主有義務提出駕駛人之姓
    名。承辦法官因之函詢臺北市監理處、交通部公路總局台北區監理所；上開監理
    所於九十一年十一月二十九日覆稱：ＧＬ─七七九八號汽車牌照於八十五及八十
    六年間並未遭吊銷或吊扣處分（檢附牌照吊扣銷查詢畫面報表一紙供參）；該車
    牌已因逾期檢驗，經本所於八十八年十一月十一日逕行註銷，且該車車體因無牌
    廢棄公告期滿遭拖吊（九十一年五月十八日），於九十一年八月七日經台北縣新
    店市公所以北縣店清字第０９１００３５３８９號函註銷車籍（有該函及附件在
    卷可參）。是知，抗告人所為該車車牌於八十五、六年即已遭吊銷之供詞顯不實
    在，乃係於八十八年十一月十一日始因逾期檢驗遭逕行註銷，又因無牌廢棄公告
    期滿於九十一年五月十八日遭拖吊，九十一年八月七日註銷車籍；上開事實，抗
    告人於九十一年十一月十一日受原審法官訊問時即應已知悉。另依前揭公函及所
    附報表，並無該車牌繳銷之資料。按處理細則第二十四條規定，如經舉發之汽車
    所有人在舉發通知單之應到案日期前到案，並告知處罰機關該名駕駛汽車違規駕
    駛人姓名、
    處罰該名違規駕駛人，而如汽車所有人未於應到案日期前到案或雖於應到案日期
    前到案，或未告知處罰機關實際之違規駕駛人者，處罰機關仍應依道路交通管理
    處罰條例第八十五條第三項「本條例關於車輛駕駛人之處罰，如應歸責於車輛所
    有人者，處罰車輛所有人。」規定，對車輛所有人加以處罰。抗告人所有之上揭
    汽車，既係於八十八年十一月十一日始遭註銷牌照，且未繳銷牌照，亦未見抗告
    人為報廢、繳牌或向警方申報遺失等作為，則該車於八十九年三月六日之違規行
    為，依前揭法條之規定，自應由汽車所有人負責（該車係於九十一年八月七日始
    遭註銷車籍），此與是否得使用汽車並無關係，抗告人如早已不使用該車，是否
    應儘早向監理單位辦理報廢繳銷牌照，以免受罰並引起爭議，觀之該車於九十一
    年二月二十日又因遭舉發於國道一號高速公路南向二百四十七公里處懸掛遭註銷
    之車牌行駛，當場並被扣繳汽車牌照，抗告人並因之遭裁處三千六百元（台灣台
    北地方法院九十一年交聲字第一六六０號裁定參照）即明。（二）原舉發機關以
    當場拍照採證之方式認抗告人確有上揭違規行為而逕行製單舉發，嗣將舉發通單
    以郵務送達之方式，送達抗告人台北縣新店市○○路三十五巷三十七號之住所，
    因呼喊、按鈴無人反應，郵務人員乃填製招領單，表明該舉發通知單存於新店郵
    局第十一支局，經二次催領未果，郵務機關乃於八十九年四月十日將之退回舉發
    單位，臺北市政府警察局因之於八十九年四月二十日依據違反道路交通管理事件
    統一裁罰標準及處理細則第五條暨刑事訴訟法第五十九條第二款之規定，將舉發
    事實刊登於臺北市政府公報辦理公示送達，以完成法定送達程序，登載滿三十日
    生公示送達效力後，抗告人仍未到案，原處分機關乃依道路交通管理處罰條例第
    三十一條第一項、第八十五條第三項及前開處理細則第二十四條、第四十四條第
    一項暨違反道路交通管理事件統一裁罰標準表（於九十一年九月一日後，其名稱
    已修正為違反道路交通管理事件統一裁罰基準表，下稱基準表）之規定，認受處
    分人所有該部汽車駕駛人於行駛中未繫安全帶，裁處該車之所有人即受處分人罰
    鍰一千五百元。此有舉發通知單、經二次催領退回寄件人戳章、招領通知、公示
    細則第五條之規定為送達，且確有以掛號郵寄不能送達之情事。按處理細則第五
    條由內政部於九十年五月三十日修正公佈，修正前該條規定「處理違反道路交通
    管理事件，有關文書送達之程序，準用刑事訴訟法送達之規定」，則舉發單位以
    掛號郵寄不能達到者，依刑事訴訟法第五十九條第二款之規定，自得為公示送達
    （參台灣板橋地方法院九十一年二月份法律座談會暨台灣高等法院研究意見參照
    ，修正後則依行政程序法之規定辦理）。該公示送達之公告於八十九年四月二十
    日刊登，於滿三十日即已生送達之效力，是舉發單於同年五月二十日已完成送達
    而生舉發之效力。抗告人所有前開車牌之汽車係於八十九年三月六日被舉發本件
    違規，同年五月二十日完成舉發，與道路交通管理處罰條例第九十條之自行為成
    立日，逾三個月不得舉發之要件尚無不合（處理細則第四十四條第一項雖規定，
    處罰機關應於二個月內依標（基）準表逕行裁決之，惟該條項並未為逾二個月不
    裁決，即不得裁罰之規定，是應屬督促性質之規定，不生失權之效果）。抗告人
    所為未合法舉發、不能公示送達及逾三個月不能舉發、裁處之辯解均難認有理由
    。
    （三）在八十九年三月份的時候水源快速道路已經是公告的專用快速道路，該車
    確有行駛於汽車專用快速道路，駕駛未繫安全帶之違規行為，除有採證照片附卷
    可憑外，證人即舉發警員王贊庸並二次在法官面前具結供述，證明本件違規汽車
    行駛之處確係依法應繫安全帶之汽車專用快速道路，並提與採證照片相同之道路
    照片佐證之。查王贊庸乃依法執行職務之公務員，其依法所為之行政行為，原則
    上應為有效、合法之推定，除非有其違法行事或有品性瑕疵影響公信力之不良事
    證。其與抗告人無何嫌隙，如該舉發有不符之處，其應無於法官面前具結陳述，
    甘冒偽證罪責之必要，應認其之證言為可採信。
六、綜上所述，本件之違規事證明確，舉發及裁罰程序並無不符規定之處，執行職務
    之警員、其他公務員、法官，並無偽證、登載不實、偏頗枉法之情事，抗告人之
    辯解不足為採。原審因認原處分機關依違反道路交通管理處罰條例第三十一條第
    一項、第八十五條第三項及違反道路交通管理事件統一裁罰標（基）準表之規定
    ，認受處分人所有該部汽車駕駛人於行駛中未繫安全帶，裁處抗告人罰鍰一千五
    百元，核無不當，駁回抗告人之異議，並無違誤，抗告人之抗告為無理由，應予
    駁回。
據上論結，應依道路交通案件處理辦法第二十六條、第十九條，刑事訴訟法第四百十
二條，裁定如主文。
中      華      民      國    九十二    年      九      月     十五     日
                              臺灣高等法院交通法庭
                                  審判長法  官  陳  正  雄
                                        法  官  許  錦  印
                                        法  官  劉  壽  嵩
右正本證明與原本無異。
不得再抗告。
                                        書記官  廖  婷  璇
中      華      民      國    九十二    年      九      月     十五     日


司法院資訊處製作；財團法人民間司法改革基金會備份。
